臺灣高等法院臺南分院刑事判決　　　　　 九十一年度上更(二)字第二三號　 Ｃ
　　　上　訴　人　臺灣臺南地方法院檢察署檢察官
　　　被　　　告　丁　○　○
　　　指定辯護人　本院公設辯護人　郭　忠　生
右上訴人因被告違反貪污治罪條例案件，不服臺灣臺南地方法院八十八年度訴字第一
一六二號中華民國八十九年十月五日第一審判決（起訴案號：臺灣臺南地方法院檢察
署八十八年度營偵字第一０三一號），提起上訴，判決後經最高法院第二次發回更審
，本院判決如左：
      主      文
上訴駁回。
      理      由
一、公訴意旨略以：被告丁○○係臺南縣新營市「師苑文教用品社」（為合夥商號，
    下稱師苑社）之實際負責人，於民國（下同）八十五年十月間，臺南縣鹽水鎮月
    津國小辦理八十四學年度幼稚園設備採購案，竟與該校總務主任乙○○（已另行
    判決），及其所僱用在師苑社擔任職員之甲○○（已另行判決），共同基於圖利
    之犯意聯絡，先由其與甲○○負責編列該幼稚園設備採購案之內容及預算交由乙○○，且乙○○為確保其能順利得標，特別限制參加投標之廠商營業執照，必須
    包括幼稚教育用品、木工、電器用品等項目，否則無效，以減少投標廠商之競標
    外，另將其庫存之「小鳥模型」及「昆蟲模型」編列為採購項目，並要求「審樣
    品」、「審型錄」，且要在一個月內交貨，迫使其他廠商知難而退，使其得以「
    永弘行」、「高頂企業社」及「師苑社」進行圍標，嗣於同年十二月二十七日，
    其以上開三家行號參與投標外，另有「一信教育用品社」、「慶兆科技有限公司
    」參與投標，惟「慶兆科技有限公司」因押標金不足被取消資格，「一信教育用
    品社」則因自認無法在一個月內交付小鳥、昆蟲模型而放棄，致其「師苑社」順
    利以新臺幣（下同）二十九萬六千零七十五元得標。又該設備採購原經臺南縣政
    府補助三十一萬元，扣除上開得標金額，尚餘一萬三千二百九十五元，乙○○復
    經其要求，由甲○○依其指示制作追加預算書，追加冷氣安裝及接外線四千五百
    元、工作櫃乙臺九千二百元，然竟交付不能使用之追加物品，由乙○○驗收通過
    。因認其共同犯有貪污治罪條例第六條第一項第四款之圖利罪嫌云云。
二、按犯罪事實應依證據認定之，無證據不得推定其犯罪事實。又不能證明被告犯罪
    者，應諭知無罪之判決，刑事訴訟法第一百五十四條、第三百零一條第一項分別
    定有明文。再事實之認定，應憑證據，如未能發現相當證據，或證據不足以證明
    ，自不能以推測或擬制之方法，為裁判基礎（最高法院四十年臺上字第八六號判
    例參照）。另按認定犯罪事實，所憑之證據，雖不以直接證據為限，間接證據亦
    包括在內，然無論直接或間接證據，其為訴訟上之證明，須於通常一般之人均不
    致於有所懷疑，而得確信其為真實之程度者，始得據之為有罪之認定，倘其證明
    尚未達到此一程度，而有合理性懷疑之存在時，即無從為有罪之認定，此亦有最
    高法院七十六年臺上字第四九八六號判例可資參照。
三、公訴人認被告涉犯有上開圖利罪嫌，無非係以被告如何指示甲○○於三十萬元以
    下，編列該採購案之概算書，如何將其現有庫存之小鳥模型、昆蟲模型列入採購
    物品中，並於備註欄加註「審樣品」、「審型錄」之字樣及交貨時間之限制，使
    競標廠商無法依時交貨將知難而退，及其如何於該案投標前拿投標單交甲○○，
    並告以此次採購案由「師苑社」得標，但投標金必須定於三十萬元以內，及得標
    後由該校總務主任乙○○將資料送至公司由其簽寫等情，業據共犯甲○○在調查
    站及檢察官偵查中供述甚詳；且其如何借得「永弘行」、「高頂企業社」之行號
    參與投標，亦據證人丙○○、周文軒證述屬實；復有上開設備採購之預算書、估
    算書、月津國小八十五年十二月十日八五校總字第五三０七四號公告、開標記錄
    表、合約書、及「永弘行」參與投標之相關資料在卷可佐。另參諸證人即「一信
    教育用品社」負責人邱啟正亦證稱：開標前不知是校長或總務主任，說貨要在一
    個月或半個月內交出，伊認為貨品為動物及昆蟲模型，伊無法如期交貨，且說無
    法如期交貨就放棄，伊才寫一張字條表示放棄等語；復據監聽譯文中甲○○與乙○○之對話，顯示：李：「那兩個矮櫃不行，照設計圖去做，根本不能用。」。
    王：「那怎麼辦？」。王：「我叫郭老師拿回來改就好了。」。李：「好」。王
    ：「那你跟校長講一下，不然驗收怎麼辦？」。李：「不要緊，因那根本不能用
    。」等情。足證其與乙○○往來甚密，其圖利事證已甚明確等由為論據。惟訊據
    被告丁○○則矢口否認有何圖利之犯行，辯稱：系爭採購案標購時間為八十五年
    十一月至十二月間，而其早於八十五年五月間，即遷居臺中市○○路○段一０一
    號一樓，並於同年五月底加入花仙子國際美容公司股東，六月一日擔任董事長正
    式任職起薪負責實際業務，雖甲○○曾電話告知其該投標訊息，其僅回稱甲○○
    在不虧損之範圍內做做看，其實際上並未參與該項採購，且投標事宜均係甲○○
    處理，其不知甲○○與乙○○有何聯繫，況其與月津國小校長復不認識，更從未
    至月津國小辦理投標事宜等語。
四、經查：
（一）被告於八十五年五月間，遷居臺中市○○路，並於同年五月底加入花仙子國際
      美容公司股東，同年六月一日擔任董事長正式任職起薪負責實際業務等情，此
      有花仙子國際美容公司八十五年五月二十七日協議書、同年月二十九日董監事
      會議議事記錄，及花仙子專業美髮美容林森店於八十五年十一月十九日將經營
      權移轉被告經營同意書等各影本附於原審卷足稽。雖證人甲○○在調查站中曾
      指稱：「八十五年七、八月間至八十六年二、三月間受僱於丁○○，在高頂企
      業社上班。」、「我係依郭女之指示辦理該採購案之投標、簽約、交貨、驗收
      及請款工作。」、「八十五年九、十月間，被告叫我編列採購概算書，重編時
      並依被告之指示將小鳥、昆蟲模型之庫存貨列為採購物品，並在備註欄加註『
      審樣品、審型錄』等字樣。」云云；惟證人甲○○嗣在上訴審時另證稱：「（
      問：你在調查站講的是否實在？）是我在電話裡面向老闆講的，老闆叫我規劃
      一下，我不認識乙○○，老闆當時在臺中開店很忙。」（見上訴審卷第三十二
      頁），繼在本院更一審時亦證稱：「（問：師苑社的投標過程是否丁○○指示
      你去做的？）丁○○當時人在臺中。我聽別人說，我就打電話去問她，她告訴
      我你就做一做，但不要賠本，我就整理資料去參加投標。」、「（編列採購預
      算書是否她指示你去做的？）不是，是我自己參考資料寫下來的。」（見更一
      審卷第七十頁），復於本次更審調查時證稱：「我知道月津的採購案後，打電
      話到台中給被告，問她要不要標，她說讓我作主，但不能賠錢，以後的資料都
      是我去蒐集編印採購內容的。」、「（問：以師苑的名義編印的？）是的。」
      （見本院九十一年五月十七日筆錄）等語；核與被告在更一審時供稱：「（問
      ：本件的投標是否由你在臺中打電話給甲○○，叫甲○○去投標？）不是，是
      我先打電話回家問有什麼事，甲○○告訴我，說本件採購的事，問我是不是可
      以去標，我回答說只要不虧錢，就可以去標。甲○○就用師苑文教用品社的名
      義去投標。」（見更一審卷第二十六頁），及在本次更審調查時供稱：「甲○○打電話告訴我他要標本件工程，我只告訴他不要虧錢‧‧‧我沒有與甲○○
      編預算及內容。」（見本院九十一年六月五日筆錄）等語相符，據此被告辯稱
      其僅指示甲○○在不要賠本原則下參與本件採購投標，尚非全然無據。
（二）又證人周文軒雖在原審證稱：「（問：鹽水鎮月津國小附設幼稚園設備採購案
      ，被告是否有向你借永弘行的牌參加競標？）沒有。」（見原審卷第一二六頁
      ），然其在另案八十七年營偵字第九三三號八十七年十二月三十一日偵查中卻
      供稱：「丁○○是我房東，我在該處經營永弘行，做了半年左右，都是籌備中
      ，經半年我就讓給王惠三，後來王惠三死亡‧‧‧參加投標月津國小幼稚園投
      標的事我不知道，我離開時將章交給王惠三。」等語；又證人即高頂企業社負
      責人丙○○雖在另案八十七年營偵字第九三三號八十八年一月十八日偵查中先
      稱：「（問：將高頂企業社的牌借給郭女？）改我作負責人就沒有借牌給她。
      」，然隨後又稱：「月津國小幼稚園採購案投標，是我借牌給丁○○，公司章
      一直放在丁○○那裡。」等語；則證人周文軒、丙○○對於是否借牌與被告參
      與競標乙事，前後供詞不一，顯有瑕疵，自難作為認定事實之依據。
（三）再者，被告於調查站時供稱：「我曾於八十五年間至月津國小拜訪校長陳鴻謨
      ，探詢該校有無需要採購補充教學用品，‧‧‧陳校長表示該校計劃採購幼稚
      園設備，我隨即告訴伊我有一些幼稚園教材提供給該校參考。」、「由於陳校
      長推稱伊不瞭解幼稚園設備採購內容，便叫來該校總務主任乙○○與我認識‧
      ‧‧。」、「‧‧‧開標當天我有到場，並趁機向其他投標廠商介紹高頂企業
      社所販賣之教材‧‧‧。」等語，核與證人陳鴻謨、乙○○在調查站所稱亦均
      相符；惟證人乙○○在調查站中又稱：「均由甲○○出面與學校簽約及負責交
      貨、驗收、領款等有關事項。」、「甲○○係代表丁○○與本校接洽採購案。
      」等語，復參以證人甲○○前揭所述，可知月津國小附設幼稚園設備採購案之
      規劃及投標均是由甲○○作主，並出面與乙○○接洽，證人乙○○所稱甲○○
      係代表丁○○等語，應是甲○○借用丁○○之名義或是其單方面之認知，並無
      確切證據證明被告確有參與月津國小附設幼稚園設備採購案之規劃及投標，自
      不得僅以被告於事前拜訪過證人陳鴻謨及於開標當天曾到場，遽為推測被告於
      拜訪證人陳鴻謨及開標當天有到場，即認被告涉有圖利犯行。
（四）另依八十五年十二月二十二日，即開標前甲○○打電話給乙○○之監聽譯文中
      ，甲○○表示：「郭老師有講，如果有人問起，你就說到處都可以買得到（指
      昆蟲、小鳥模型）」等語，亦可證明所有意見之表達，均係出自甲○○之敘述
      ，而被告當時人確在臺中，否則被告大可以電話直接與月津國小總務主任乙○○聯絡即可，自無須全部由甲○○轉述，被告辯稱其與乙○○並無任何往來，
      應可採信。再者本件固由被告實際經營之「師苑社」標得該採購案，然本件物
      品之採購成本若干？利潤若干？其利潤是否在合理利潤範圍之外？均未見公訴
      人舉證，亦難以證明師苑社有取得不法利益。況一般幼稚園之教學，涉及小鳥
      、昆蟲等物，衡情至為平常，且證人洪麗香、劉淑增亦證稱：「在幼稚園添購
      教具之會議中，有幼稚園老師提議要買小鳥及昆蟲模型。」等語（見原審卷第
      三四至三六頁），則學校添購上開物品，用符教學所需，亦無與常情有悖之處
      ，又如何能將該採購建議之提起人，強指為被告所提？又依「臺灣省各機關購
      置訂製變賣財物投標須知」第二條規定，必要時得規定投標廠商提供樣品，因
      此本件投標註明須「審樣品」、「審型錄」，亦未違反規定，自難謂證人乙○○以「審樣品」、「審型錄」，及限期於一個月內完工為投標條件，即係為迫
      使其他廠商知難而退，而確保被告能順利得標。
五、綜上各情，參互勾稽，足認被告雖曾到場參與本件投標事宜；但並無其他積極證
    據，足證其有何公訴意旨所指圖利之犯行。此外又查無其他任何積極之證據，足
    認被告有上述犯行，因此原審以不能證明被告犯罪而諭知無罪之判決，核無不合
    ，檢察官上訴意旨，仍執前詞指摘原判決不當，為無理由，應予駁回。
據上論斷，應依刑事訴訟法第三百六十八條，判決如主文。
本案經檢察官王碧霞到庭執行職務。
中    華    民    國      九十一      年      六      月      二十六    日
                                  臺灣高等法院臺南分院刑事第三庭
                                      審判長法官  黃    崑    宗
                                            法官  莊    俊    華
                                            法官  林    勝    木
右正本證明與原本無異。
如不服本判決，應於判決送達後十日內向本院提出上訴狀，其未敘述理由者並應於提
出上訴狀後十日內向本院補提理由書（應附繕本)。
                                      法院書記官  吳    秋    賢
中    華    民  國      九十一      年      六      月      二十八    日
